# 求助陈版主，咨询非货币性资产投资问题

提问人：lhj229 时间：2012-05-04 22:46:11
A公司是国有企业， 2000 年，根据中国与俄国政府合作协议，A公司与俄国一家上市公司合资成立一家中外合资公司B公司，注册资本 10 亿，原约定A公司以采矿权和货币出资占30%，外方以货币出资占70%，双方分期出资，截止 2010 年，双方出资都未按约定到位，B公司实收资本仅 3 亿，A公司货币出资0.5亿，外方货币出资2.5亿，B公司未开始正常经营。 2011 年，双方修改原合资协议，通过减少注册资本为 6 亿元，A公司以采矿权出资，经评估作价 3 亿，累计出资3,5亿，使得B公司成为A公司的控股子公司。A公司的采矿权账面价值1.2亿。请问A公司的此次采矿权出资是否具有商业实质，长期股权投资是否可以按照评估值 3 亿入账？还是按照账面价值1.2亿作长期股权投资？？个人认为A公司的采矿权出资使得B公司成为A公司的子公司，并能让B公司开始正常经营，A公司和B公司之间在采矿权出资前是非同一控制的，该笔出资应该是具有商业实质的，请陈版主帮我看看，谢谢

回答人：chenyiwei
回复 lhj229 的帖子
不应这样简单理解。需了解B公司原先的控制权情况？现在的协议是否可以明确A对B的控制权是稳定存在的？另外B公司在A公司增资前的资产、负债状况？
假设原先A并不控制B，本次以采矿权增资后取得控制权，则该交易是否具有商业实质，需区分不同情况判断： 1 、如果在本次A以采矿权增资之前，原先B所持有的资产、负债构成业务，则构成一项非同一控制下企业合并。此时的合并成本应按采矿权的公允价值计算，相应确认采矿权处置损益。 2 、如果在本次A以采矿权增资之前，原先B所持有的资产、负债不构成业务（最极端的情况是B公司仅持有当初出资的 3 亿元货币资金），则A虽然通过增资取得了对B的控制权，但这种控制权的取得不是企业合并。此时由于该采矿权在交易前后均在母公司的控制范围内，其为本企业带来未来现金流量的方式、时间和风险程度预计不会发生变化，因而该交易很可能从A公司的角度而言并不具有商业实质。这时应按投出资产的原账面价值和相关税费（不含所得税）之和确认为投资成本，不确认损益。

回答人：chenyiwei
回复 lhj229 的帖子
在不构成企业合并的情况下，无论合并报表层面还是个别报表层面都不能认为具有商业实质。在个别报表层面，企业通过以采矿权增资，控制了一个只持有现金的企业，采矿权在交易前后均在本企业控制之下，并且现金通常不构成资产组的组成部分，与采矿权不具有协同效应。
众所周知，判断商业实质有两个标准，一是市场参与者普遍认可和适用的标准，二是仅针对特定的交易参与人适用的标准。你所引用的是后一条标准。后一条标准在实务中较为少见，因为举证难度高，如何证明这些不构成业务的资产彼此之间具有“协同效应”是很难的。

提问人：lhj229 时间：2012-05-05 11:56:11
回复 chenyiwei 的帖子
谢谢陈版主这么晚还能回复我的问题！
补充情况说明：原先A不控制B，只是协议修改为A在增资后控制B。现在的协议基本可以明确A对B的控制权是稳定存在的。且A公司的资产主要是该笔长期投资，没有其他生产经营资产，现在国资委拟将持有的A公司的股权转让给上市公司，能否认定这是有商业实质呢？现在拟对转让A公司股权进入上市公司的行为进行审计评估，即对A公司报表进行审计评估，那么对于A公司持有的对B公司的股权可否在A公司的个体报表上按照评估值 3 亿入账？谢谢

回答人：chenyiwei
还是请按照我上面回帖提示的主要考虑因素进行分析。这主要取决于B自身在接受采矿权投资入股的状况，与拟将A的股权注入上市公司并无太大关联。

提问人：zengfengxia 时间：2012-05-05 21:40:14
回复 chenyiwei 的帖子
其实第一种情况，采矿权在交易前后也在母公司的控制之下，是不是说合并准则优先于非货币交易准则？准则中是否明确了这种优先顺序？

回答人：chenyiwei
通常情况下,企业合并准则优先于非货币交易准则。但是，本案例中在母公司的合并报表层面，该采矿权的价值还是要恢复到历史成本基础的。

提问人：soibook 时间：2012-05-06 16:52:14
假如A用评估增值后的采矿权去新设一个公司，如果控股是否安同一控制合并规定，A单体报表按照原值确认投资成本？如果不控制，单体可以按照评估确认投资成本？

回答人：chenyiwei
基本上可以这样理解。但注意：如果控股的，应按不具有商业实质的非货币性资产交换处理，按照原帐面价值和相关税费之和作为长期股权投资的成本。

提问人：soibook 时间：2012-05-06 18:10:32
谢谢陈老师的解答！比如进一步假设：A先用 1000 万元货币资金出资成立B，然后，再将原值 500 万元，评估作价 1000 万元的专利卖给B，这个应该不涉及非货币交换，但A可以确认 500 万元转让收益吗？如果可以，A报表结果与按照评估价格出资并确认投资成本一样的；合并报表应该抵消

回答人：chenyiwei
如果A出资设立B和A和专利卖给B这两项交易是互相独立的，并非互为前提和条件，也不是作为一揽子交易筹划、同时确定下来的，则A的个别报表层面可确认转让收益。如果是一揽子交易，则不可以。

提问人：soibook 时间：2012-05-07 08:57:27
回复 soibook 的帖子
陈老师！按照合并准则同一控制，假如被投资企业按照评估值进行了工商登记，投资企业应该：借：长期投资 1000 ，贷：资本公积 500 ，无形资产 500 ，这样好像与非货币交换按照账面价值确认长投成本又不一致？

回答人：chenyiwei
投资企业不应贷记资本公积，直接按投出资产的原帐面价值借记长期股权投资，贷记无形资产。